【裁判字號】    92,上易,934
【裁判日期】    921111
【裁判案由】    侵權行為損害賠償
【裁判全文】
臺灣高等法院民事判決  九十二年度上易字第九三四號
      上  訴  人    甲○○○
      訴訟代理人    李建國
      被  上訴人    乙○○
      右  一  人
      法定代理人    斐文樑
右當事人間侵權行為損害賠償事件，上訴人對於中華民國九十二年七月二十五日臺灣
臺北地方法院九十一年度訴字第二五０四號第一審判決提起上訴，經於九十二年十月
二十八日辯論終結，本院判決如下：
      主      文
上訴駁回。
第二審訴訟費用由上訴人負擔。
    事    實
甲、上訴人方面：
一聲明：
  (一)原判決關於駁回上訴人後開第二項之訴部分廢棄。
  (二)被上訴人應連帶給付上訴人新臺幣（下同）五十五萬二千三百九十七元，及自九
    十一年九月十八日起至清償日止，按週年利率百分之五計算之利息。
二陳述：除與第一審判決記載相同者予以引用外，補稱：
  (一)上訴人於原審主張已於八十九年七月十三日以存證信函方式，撤銷八十九年六月
    二十五日遭被上訴人乙○○詐騙所為之意思表示，蓋上訴人因年老且不識字，不
    知「和解」於法律會生何效力，只知應乙○○之要求配合辦理手續；且該存證信
    函之原意乃在促使乙○○履行道義責任，故遣詞用字甚表客氣，初無訴追究責之
    意，不料原審竟俯拾片語而謂既經和解即不得再主張賠償責任，不無誤會。倘若
    真如原審所稱已成立和解，為何臺北市警察局信義分局於八十九年八月一日尚函
    請上訴人得對乙○○提出告訴？為何第一、二審法院分別判決乙○○有期徒刑二
    個月及拘役三十日？
  (二)上訴人意思表示錯誤及被詐欺，絕非原審認定單純之「動機有誤」，上訴人係依
    民法第八十八條、第九十二條及最高法院四十三年臺上字第五七０號、五十二年
    臺上字第八三六號、十八年上字第三七一號、五十八年臺上字第一九三八號判例
    ，主張該和解違反民法第三條使用文字等攻擊防禦方法，原審均未予審酌，不無
    認事用法有所違誤。
  (三)按民法第八十八條之規定，乃係救濟因表意人「主觀上」之認知與事實不符，所
    造成意思表示錯誤情形而設，其過失之有無，自應以其主觀上是否已盡與處理自
    己事務同一之注意為判斷標準，並依臺灣高等法院花蓮分院八十四年度座談會決
    議所見，該條但書所指之過失，係為具體輕過失，以兼顧交易安全及表意人之撤
    銷權。查本件車禍發生當時，上訴人已高齡七十歲，又不識字，自四十餘年前因
    病住院後，記憶力遠較一般人為差，自然其「注意能力」與常人相比，較有不足
    ，此從上訴人對於本件交通事故談話紀錄及在醫院急診室之處理情形，均未能達
    到與一般人相同之理解程度，甚至連警員、醫生、護士告知之事項亦無復記憶。
    因此，乙○○見有機可乘，遂以辦手續為由，詐騙上訴人前去，而由乙○○之配
    偶拉著上訴人的手，在和解書上蓋留指印，上訴人因不識字而無法瞭解「和解」
    在法律上的效果及相關權利義務關係，自難謂其未盡與處理自己事務為同一之注
    意，應認上訴人得依前開規定撤銷其和解之意思表示。
  (四)又依原審刑事卷內之「道路交通事故調查報告表」明確記載「肇事後該車輛移離
    現場」可知，乙○○為減免責任，進而破壞現場及證據，並對肇事經過避重就輕
    ；然上訴人老邁不識字，又無人在旁協助，自無法將現場證據加以完整保留，其
    後再經乙○○之哄騙而成立和解，可謂順理成章。原審未察及此，詳予推究，遽
    認上訴人不得撤銷意思表示，難謂適法。
  (五)另上訴人於八十九年六月二十二日發生車禍所受之傷害，與同年七月三日返臺後
    翌日赴臺北市立忠孝醫院就診之驗傷診斷證明所示，傷勢完全相同，顯見兩者間
    確有因果關係，並無獨立外力等因素介入；況上訴人從未有心臟血管及肺呼吸系
    統方面之疾病，然於返臺後造成險些喪命之「心臟擴大、胸部浸潤增加、疑係心
    臟衰竭，可能肇因於心臟舒張功能異張所致」，據醫師合理推斷，恐係因車禍所
    致「右側恥骨骨折」所引發之感染所致。
  (六)查詮華實業有限公司（下稱詮華公司）於車禍發生當時為乙○○之僱用人，該公
    司之法定代理人亦未否認，故其應負民法第一百八十八條之僱用人侵權行為損害
    賠償責任。
  (七)上訴人係二十一年次、不識字，喪偶、三個小孩、長女過世、長子四十一年次，
    次女四十三年次，房子一幢，存款二、三百萬元。
三證據：
  上證(一)：臺灣高等法院花蓮分院八十四年度座談會決議。
  上證(二)：最高法院五十一年度臺上字第三三一一號判例。
乙、被上訴人乙○○方面：
一聲明：上訴駁回。
二陳述：除與第一審判決記載相同者予以引用外，補稱：
  (一)本件事故雖係由乙○○駕車撞到上訴人，然上訴人有明顯闖紅燈及橫越馬路之事
    實，亦有可究責之處，惟雙方既已就本件事故達成和解，被上訴人自毋庸再予理
    賠，且當日兩造欲成立和解之時，乙○○有要求上訴人能請當地里長出面作證，
    或請求保險公司處理，均遭上訴人以年紀太大為由而予拒絕，同時又允諾只要和
    解即不再提出任何要求，嗣後竟又主張該和解係遭乙○○詐欺所為，顯欲再藉此
    一事件，從中獲取不當利益。
  (二)對於上訴人所請求之醫療費用，乙○○認為兩造於和解時，其已負責支付醫療費
    用並再給付五千元作為道義上之賠償，上訴人自不得再行請求。至於上訴人另請
    求旅遊賠償部分，查上訴人於旅遊期間雖有身體不適現象，然應非車禍所造成之
    後遺症，蓋一般旅行社所安排之出國行程，通常都相當緊湊，上訴人年齡稍長，
    自然無法負荷，況且上訴人既已完成整個旅程．應無損害可言。
  (三)乙○○於訴訟期間，聽從法官勸告，曾登門希望與上訴人達成和解，但屢遭上訴
    人之子毫無理由地嚴詞拒絕，故非乙○○不願為之。
  (四)乙○○五十九年九月十八日生，工專二專畢業，失業，已婚，太太就業中，月薪
    三萬三千元，一個小孩，三個月。
丙、被上訴人詮華公司方面：
被上訴人詮華公司受合法通知，未於言詞辯論期日到場，據其於準備程序到庭之陳述
：
一聲明：上訴駁回。
二陳述：除與被上訴人乙○○同外，補稱詮華公司之年營業額二、三百萬元，一年繳
        八千元稅，係一人公司。
丁、本院依職權調閱臺灣臺北地方法院檢察署八十九年度偵字第一四六０一號乙○○
    業務過失傷害案全卷。
      理      由
甲、程序方面：
被上訴人詮華公司經合法通知，未於言詞辯論期日到場，核無民事訴訟法第三百八十
六條所列各款情形，應准上訴人之聲請，由其一造辯論而為判決。
乙、得心證之理由：
一本件上訴人起訴主張其於八十九年六月二十二日下午五時許，在臺北市○○○路○
  段與大道路口，遭被上訴人乙○○駕駛車號ＢＭ─四三九六之自小客車撞倒受傷，
  乙○○因本件業務過失傷害案件，經本院以九十一年度交上易字第五０號刑事判決
  拘役三十日確定在案。嗣上訴人於八十九年六月二十六日依原定計畫前往大陸旅遊
  ，惟上訴人於旅遊期間傷勢惡化，臀部、腿部腫脹，胸部及背部疼痛而無法自由走
  動，雖經送醫急診，然未獲妥適醫治，上訴人於返臺當晚即因呼吸困難而至臺北市
  立忠孝醫院急診，隨後轉送至臺大醫院急救，經診斷有心臟衰竭現象，上訴人經治
  療後雖漸回復健康，然上訴人背部變得更駝，右腳迄今仍無法正常伸展，已造成永
  久性傷害。依臺北市立忠孝醫院就車禍當日之驗傷診斷書及上訴人返臺當晚至忠孝
  醫院急診之驗傷診斷書觀之，其主要檢查結果之「右側恥骨骨折」及相關挫傷等完
  全相同，由此可見上訴人之病因並非獨立外力因素介入，而與乙○○撞傷上訴人之
  行為有絕對之因果關係。又乙○○既與詮華公司間有僱傭關係，則乙○○因執行職
  務駕車肇事致上訴人受有損害，則僱用人即詮華公司自應就該損害對上訴人負連帶
  賠償之責，爰依侵權行為損害賠償之法則，請求被上訴人連帶給付一百零五萬二千
  三百九十七元，及自起訴狀繕本送達翌日起至清償日止，按週年利率百分之五計算
  之利息云云。
二被上訴人乙○○則以上訴人與乙○○於該事故發生後曾簽訂和解書，被上訴人乙○
  ○已賠償五千元予上訴人，上訴人亦允諾只要和解即不再提出任何要求。又上訴人
  主張其受有右側恥骨骨折及心臟衰竭等傷害，惟其均為上訴人赴大陸旅遊時所發生
  之狀況，與被上訴人乙○○自無任何關係，故上訴人之主張並無理由。縱認被上訴
  人乙○○須對上訴人負賠償之責，然因上訴人於事故發生時亦因其有未遵守交通規
  則、闖紅燈、橫越馬路及未走人行天橋等過失行為，故自有過失相抵之適用，就此
  被上訴人乙○○主張其僅有百分之三十之過失，且應抵銷其已付之五千元各語，資
  為抗辯。被上訴人詮華公司亦以：詮華公司於車禍時並未受告知，又事發當時已屬
  下班時間，且被上訴人乙○○當日係商借公司用車以代步方便回家，另經詢問得知
  被上訴人乙○○係為處理個人私事而將車開至肇事之處，故被上訴人詮華公司對於
  被上訴人乙○○下班後之行為自無權干涉，亦無須就其下班後行為負責各語，資為
  抗辯（上訴人於原審請求被上訴人連帶給付一百零五萬二千三百九十七元，及自起
  訴狀繕本送達翌日起至清償日止，按週年利率百分之五計算之利息，原審駁回上訴
  人之請求，上訴人僅就其中五十五萬二千三百九十七元，及自九十一年九月十八日
  起至清償日止，按週年利率百分之五計算之利息部分提起上訴，其餘未上訴部分已
  敗訴確定）。
三上訴人主張被上訴人乙○○於八十九年六月二十二日下午五時許，駕駛被上訴人詮
  華公司所有，車號ＢＭ－四三九六號之自小客車，行經臺北市○○○路○段與大道
  路口時，撞及上訴人，並使上訴人因而受傷，且被上訴人乙○○並因本件業務過失
  傷害案件遭判處拘役三十日確定等情，固據上訴人提出驗傷診斷證明書三份、醫療
  費用單據十八份為證，且經本院調閱該院八十九年度交易字第四三二號業務過失傷
  害刑事案件全卷查閱無訛，應堪信為真實。另被上訴人乙○○主張上訴人就本件車
  禍曾與其達成和解，亦據其提出和解書影本一份為證，亦堪信為真實。
四按稱和解者，謂當事人約定，互相讓步，以終止爭執或防止爭執發生之契約；和解
  有使當事人所拋棄之權利消滅及使當事人取得和解契約所訂明權利之效力，民法第
  七百三十六條、第七百三十七條分別定有明文。又和解契約一經合法成立，當事人
  均應受其拘束，除有民法第七百三十八條之三款事由外，不得撤銷，縱使一方因而
  受不利益之結果，亦不得事後翻異，更就和解前之法律關係再行主張。是本件車禍
  既有被上訴人主張雙方已為和解，本院首當審查該和解契約是否有效成立，於其有
  效成立之前提下，始得審查上訴人有無撤銷權並合法行使之，倘該和解契約原本即
  有不成立或無效情形，或是已經上訴人合法撤銷其和解之意思表示，則上訴人方能
  回復以侵權行為損害賠償請求權向被上訴人為請求，否則兩造皆應受和解契約之拘
  束。因之，本件和解契約有效成立與否，以及縱然有效成立，其是否已遭撤銷，實
  為本事件應先釐清之問題。
五上訴人首先主張該和解契約並未依民法第三條所規定之方式為之，惟查該條係限於
  「依法律之規定，而有使用文字之必要」之場合，即法定要式行為，始有適用之餘
  地，然和解契約依其性質應屬諾成契約，非為要式行為，無民法第三條之適用問題
  ，則上訴人與被上訴人乙○○間之和解契約應屬有效成立，合先明。至於上訴人
  質疑既已成立和解，為何臺北市警察局信義分局尚函請上訴人提出告訴，及第一、
  二審法院仍分別判決乙○○徒刑、拘役云云，查上訴人所言均屬刑事上業務過失傷
  害案件之範疇，核與民事上之和解無涉，尚不因上訴人於刑事上提出告訴而影響上
  開和解之效力。
五次依上訴意旨，係分別以意思表示錯誤及受詐欺、脅迫為由，主張已撤銷和解之意
  思表示，然該項撤銷權之行使是否合法有效，茲析述如下：
  (一)上訴人主張依民法第八十八條關於意思表示錯誤之規定，撤銷和解之意思表示，
    其理由不外以上訴人年邁又不識字，無法瞭解和解在法律上之意義云云。惟按民
    法第八十八條之意思表示錯誤，依其形態通常可區分為表示內容之錯誤及表示行
    為之錯誤二者，其中表示內容之錯誤，主要有法律行為性質之錯誤（如將動產租
    賃誤為使用借貸）、當事人本身之錯誤（指當事人「同一性」之錯誤，即以當事
    人之信任關係為基礎者，如委任、僱傭、贈與及借貸）、標的物本身之錯誤（指
    標的物「同一性」之錯誤），至動機之錯誤，原則上並不包括在內，雖第八十八
    條第二項將「當事人之資格或物之性質，若有錯誤，亦視為意思表示內容之錯誤
    」，然其所謂當事人之資格，係指法律行為相對人所具之身分、學經歷、專長、
    職業、資力、年齡及性別等，且必須具有交易上之重要性，始足當之。另表示行
    為之錯誤，指表意人若知其情事即不為意思表示者，即表意人在客觀上雖曾為表
    示行為，但主觀上表意人並無效果意思（如誤將千元寫為萬元、以所需之物誤指
    為他項物品）者。本件上訴人以其自身之事由，主張撤銷和解之意思表示，揆之
    上開說明，並非屬法律行為性質之錯誤、當事人本身之錯誤或標的物本身之錯誤
    ，自不得依民法上錯誤相關規定撤銷和解之意思表示，其仍應受雙方和解契約之
    拘束。否則，若年邁又不識字之人皆以此為由，任意撤銷生活中購物、搭車等法
    律行為所為之意思表示，則對交易安全甚有危害，進而影響相對人與彼等之人交
    易之意願。
  (二)上訴人另主張其所為之和解意思表示，係遭詐騙所致，其已寄發存證信函予以撤
    銷云云，然查民法第九十二條第一項固規定表意人得以意思表示受詐欺為由撤銷
    意思表示，惟該項意思表示撤銷權之行使，須具備下述四項要件：(1)須有詐欺行
    為；(2)須詐欺行為與表意人陷於錯誤及為意思表示有因果關係；(3)須有詐欺之故
    意；(4)須施行詐欺之人為相對人或第三人；且是否具備前開四項要件，亦須由主
    張撤銷意思表示者，負舉證責任。經查上訴人就乙○○如何施用詐術與其達成前
    述和解，於原審時即無法提出積極之證據，另本院於九十二年九月二十九日行準
    備程序時，上訴人之訴訟代理人復表明未能舉證（見本院卷第二０頁），是其主
    張被上訴人乙○○施用詐術騙取上訴人同意而成立和解，即不足採信。上訴人既
    無撤銷權，從而其以存證信函撤銷和解之意思表示，自不生效力。
  (三)上訴意旨又謂該和解契約係由被上訴人乙○○之配偶，拉著上訴人之手而蓋下手
    印，探其真意，似主張其和解之意思表示係受脅迫所為。惟查民法第九十二條關
    於意思表示受脅迫時得撤銷之規定，其要件有：(1)須有脅迫行為；(2)須脅迫人有
    脅迫之故意；(3)須相對人因脅迫發生恐怖及而為意思表示間具有因果關係；(4)須
    其脅迫係屬不法；與意思表示受詐欺相同，其事由之有無，仍應由主張撤銷意思
    表示者，負舉證責任。經查本件上訴人僅空言上開受脅迫之事實，亦未能提出相
    關證據，以實其說，實難憑採。
六綜上所述，本件上訴人於車禍發生後已與被上訴人乙○○以五千元達成和解，並立
  有和解書，且已受領五千元。嗣上訴人分別以前述和解之意思表示係錯誤及受乙○
  ○詐欺、脅迫所為，主張已將該意思表示撤銷，惟查上訴人之各項主張，或非屬意
  思表示錯誤得以撤銷之範疇，或無法盡其舉證責任，加以證明，自不得片面撤銷和
  解之意思表示，則本件兩造間之和解仍具有拘束雙方當事人之效力，依民法第七百
  三十七條前段之規定，上訴人就本件車禍之侵權行為損害賠償請求權已因前述和解
  成立而消滅。從而，上訴人請求被上訴人連帶給付上訴人五十五萬二千三百九十七
  元，及自九十一年九月十八日起至清償日止，按週年利率百分之五計算之利息，於
  法無據，應予駁回，其假執行之聲請亦失所依據，應併予駁回。原判決駁回上訴人
  該部分之請求及其假執行之聲請，核無不合。上訴意旨指摘原判決不當，求予廢棄
  ，為無理由，其上訴仍應予以駁回。
七本件因事證已臻明確，兩造其餘攻擊、防禦方法及所為之立證，與判決之結果不生
  若何影響，無庸再逐一予以論究，合併敘明。
據上論結，本件上訴為無理由，依民事訴訟法第四百四十九條第一項、第七十八條、
第四百六十三條、第三百八十五條第一項前段判決如主文。
中      華      民      國    九十二    年     十一     月     十一     日
                              民事第一庭
                                  審判長法  官  尤  豐  彥
                                        法  官  陳  金  圍
                                        法  官  湯  美  玉
正本係照原本作成。
不得上訴。
中      華      民      國    九十二    年    十一      月    十二      日
                                        書記官  王  敬  端


司法院資訊處製作；財團法人民間司法改革基金會備份。
